ACORDAO-COMPLETO-2378627

ACÓRDÃO 219/2020 ATA 3/2020 - PLENÁRIO

VISTOS, relatados e discutidos estes autos de Monitoramento do Acórdão nº  1.751/2017Plenário, relator o Ministro José Múcio Monteiro, que expediu determinações ao Tribunal Regional Eleitoral do Maranhão (TRE-MA) , ao apreciar representação sobre possíveis irregularidades ocorridas na construção do Fórum Eleitoral de São Luís no âmbito do TC Processo 020.633/2015-7,
ACORDAM os Ministros do Tribunal de Contas da União, reunidos em Sessão do Plenário, diante das razões expostas pelo Relator, em:	
9.1 considerar não mais aplicáveis as determinações contidas nos itens 1.7.1, 1.7.2, 1.7.5 do Acórdão 1751/2017-TCU-Plenário;
9.2 considerar parcialmente cumprida as determinações contidas nos itens 1.7.3, 1.7.4, 1.7.6 e 1.7.7 do Acórdão 1751/2017-TCU-Plenário;
9.3 assinar o prazo de 180 (cento e oitenta) dias para que o Tribunal Regional Eleitoral do Maranhão instaure tomada de contas especial, em obediência ao item 1.7.8 do Acórdão nº  1.751/2017Plenário, contemplando os danos causados até o exercício de 2018, 
9.4 assinar o prazo de 120 (cento e vinte) dias para que Tribunal Regional Eleitoral do Maranhão apresente a este Tribunal plano de ação para a instauração de uma segunda tomada de contas especial, também em obediência ao item 1.7.8 do Acórdão 1751/2017-TCU-Plenário, que contemple os prejuízos causados ao erário ocorridos a partir de 2019 até a conclusão do cronograma da obra - o plano de ação mencionado deve conter, no mínimo, as ações a serem tomadas e os respectivos responsáveis e os prazos previstos para implementá-las;
9.5 determinar a SecexAdmin que monitore os deslindes das determinações contidas nos itens 9.3 e 9.4 deste acórdão;
9.6 encaminhar cópia deste acórdão à Procuradoria da República no Maranhão e ao Tribunal Regional Eleitoral do Maranhão, informando-lhes que seu conteúdo pode ser consultado no endereço www.tcu.gov.br/acordaos e que o inteiro teor do acórdão, incluindo o relatório e o voto, pode ser obtido no dia seguinte ao de sua oficialização.

Monitoramento de acórdão que proferiu recomendações ao apreciar representação sobre possíveis irregularidades ocorridas na construção do Fórum Eleitoral de São Luís.

Tribunal Regional Eleitoral do Maranhão (TRE-MA).

3. Interessados/Responsáveis: não há.

13.1. Ministros presentes: Ana Arraes (na Presidência), Walton Alencar Rodrigues, Augusto Nardes, Raimundo Carreiro (Relator) e Vital do Rêgo.
13.2. Ministros-Substitutos convocados: Marcos Bemquerer Costa e André Luís de Carvalho.
13.3. Ministro-Substituto presente: Weder de Oliveira.

ACORDAO-COMPLETO-2513929

Acórdão de Relação 2552/2021 - Plenário

Acórdão de Relação

RAIMUNDO CARREIRO

Trata-se de monitoramento do Acórdão 1751/2017-TCU-Plenário (TC Processo 020.633/2015-7) , relator o Ministro José Múcio Monteiro, que apreciou representação sobre possíveis irregularidades ocorridas na construção do Fórum Eleitoral de São Luís.
Transcrevo excerto da decisão:
1.7. Determinar ao Tribunal Regional Eleitoral do Maranhão que:
1.7.1. acompanhe o deslinde da ação de ressarcimento proposta pela Advocacia-Geral da União acerca dos prejuízos já incorridos relativos aos defeitos construtivos do Fórum Eleitoral de São Luís/MA, especialmente considerando as últimas decisões judiciais sobre a matéria no âmbito do Tribunal Regional Federal, Seções Judiciárias do Maranhão e do Ceará (Processos 0045050-51.2014.4.01.3700 e 0004644-32.2015.4.05.8100) ;
1.7.2. acione a garantia contratual da obra, se ainda não o fez e se ainda houver;
1.7.3. proceda à devida apuração das responsabilidades administrativas relativas aos problemas construtivos do Fórum Eleitoral de São Luís/MA, considerando: (i) os termos do contrato para execução da obra e eventuais outros contratos correlacionados; (ii) a responsabilidade do projetista, de agentes públicos que anuíram, receberam ou aprovaram o projeto (cf. art. 7º, § 2º, inciso I, da Lei 8.666/1993) , de fiscais da obra e das executoras;
1.7.4. considere que o valor do dano ao erário no caso concreto deverá abarcar todas as despesas incorridas com o reparo e reforço da estrutura do prédio, além dos custos envolvidos na elaboração do parecer de engenharia, assim como os valores dispendidos com a continuidade dos serviços públicos prestados, a exemplo de alugueis de outros imóveis;
1.7.5. avalie e, se for o caso, faça as gestões necessárias junto à Advocacia-Geral da União para que a ação judicial em curso incorpore as conclusões acerca da responsabilização e da quantificação do prejuízo, consoante alíneas retro;
1.7.6. assegure a independência da comissão que realizará as apurações administrativas citadas, levando em conta, entre outros fatores, a necessária participação, em sua constituição, de servidores do controle interno do órgão, da Seção de Engenharia e Arquitetura e da Direção-Geral e, por outro lado, que não devem integrá-la servidores que, direta ou indiretamente, participaram dos atos que serão investigados;
1.7.7. apresente ao TCU, no prazo de cento e oitenta dias, os resultados da aludida apuração, acompanhados de cópia integral do processo administrativo correspondente, bem como das avaliações acima determinadas;
1.7.8. caso não logre êxito em obter o ressarcimento do dano ao erário verificado, mediante procedimento administrativo instaurado em face dos responsáveis identificados, no qual seja assegurado o contraditório e a ampla defesa, instaure a devida tomada de contas especial, encaminhando-a a este Tribunal para julgamento;
1.8. Determinar à Secex/MA que promova o monitoramento das determinações acima em processo específico ou no âmbito da prestação de contas anual do Tribunal Regional Eleitoral do Maranhão.
Reproduzo excerto do relatório de peça 18, produzido pela Secretaria de Controle Externo da Administração do Estado (SecexAdmin) , cujas conclusões e propostas de encaminhamento foram endossadas pela titular da unidade técnica (peça 20) .
HISTÓRICO
2.	A extinta Secex-MA examinou, preliminarmente, a documentação encaminhada pelo TRE-MA a este Tribunal, em atenção às determinações acima transcritas, cujas análises encontram-se à peça 7.
3.	Da análise preliminar, pugnou-se pela realização de diligência dos seguintes documentos e informações (peça 7, p. 6-7) :
a) estágio atual da ação de ressarcimento ao erário proposta pela Advocacia-Geral da União (AGU) acerca dos prejuízos já incorridos relativos aos defeitos construtivos do Fórum Eleitoral de São Luís/MA, considerando o acompanhamento determinado no item 1.7.1 do Acórdão 1715/2017-TCU-Plenário e informação da AGU sobre repropositura da referida ação na Seção Judiciária do Maranhão;
b) previsão do levantamento final do dano erário para atendimento pleno do determinado no item 1.7.4 do Acórdão 1715/2017-TCU-Plenário, assim como informação sobre os valores atuais apurados, no caso de já ter ocorrido alteração do montante indicado no Ofício 684/2018- GABSAF/DG, de 7/5/2018, considerando que o prejuízo calculado comunicado por meio do referido expediente ainda é parcial em face de previsão de novas despesas a incorrer;
c) possíveis razões impeditivas, além da mencionada indefinição do débito, para instauração de processo de tomada de contas especial, considerando informação contida no Ofício 2282/2017-DG, de 13/12/2017, sobre o tema, e em face do que foi determinado no item 1.7.8 do Acórdão 1.715/201 -TCU-Plenário;
d) quais dos critérios estabelecidos no item 1.7.6 do referido acórdão foram observados na constituição de comissão responsável pela apuração das responsabilidades administrativas relativas aos problemas construtivos do Fórum Eleitoral de São Luís/MA (v. também item 1.7.3 do citado aresto) , além de especificação dos próprios critérios concebidos pela instituição para o referido mister, se for o caso;
e) cópia integral do processo administrativo relativo às apurações de responsabilidade administrativas, nos termos do item 1.7.7 do Acórdão 1.715/201-TCU-Plenário, preferencialmente em meio eletrônico;
f) elementos comprobatórios da informação prestada por meio do Ofício 2282/2017-DG, de 13/12/2017, no sentido de que "houve processo administrativo para apuração de responsabilidade da contratada, com aplicação de penalidade".
38.2. Constituir processo específico para monitoramento das determinações ao Tribunal Regional Eleitoral do Maranhão expressas no item 1.7, e respectivos subitens, do Acórdão 1715/2017-TCU-Plenário, no âmbito do qual deve ser avaliada a resposta à diligência ora proposta, e no qual devem ser incorporadas as peças 24 a 28 deste feito, em face do que determina o item 1.8 da citada deliberação.
EXAME TÉCNICO
4.	Neste item passaremos a examinar os pontos das determinações do Acórdão 1751/2017-TCU-Plenário, Relator José Múcio Monteiro, em conjunto com as respostas à diligência mencionadas acima.
5.	Item 1.7.1. acompanhe o deslinde da ação de ressarcimento proposta pela Advocacia-Geral da União acerca dos prejuízos já incorridos relativos aos defeitos construtivos do Fórum Eleitoral de São Luís/MA, especialmente considerando as últimas decisões judiciais sobre a matéria no âmbito do Tribunal Regional Federal, Seções Judiciárias do Maranhão e do Ceará (Processos 0045050-51.2014.4.01.3700 e 0004644-32.2015.4.05.8100) .
5.1.	Com o objetivo de coletar informações para monitorar este item do acórdão, solicitou-se ao TRE-MA que informasse a este tribunal o estágio atual da ação de ressarcimento ao erário proposta pela Advocacia-Geral da União (AGU) acerca dos prejuízos incorridos em consequência dos defeitos na construção do Fórum Eleitoral de São Luís/MA (peça 10) .
5.2.	Em atenção à demanda, aquele Regional Eleitoral prestou as seguintes informações (peça 12, p. 1) :
No que se refere ao estágio atual da ação de ressarcimento ao erário, considerando o item 1.7.1 do Acórdão 1.751/2017 - TCU, o processo 0045050-51.2014.01.3700 que tramitava na Seção Judiciária do Maranhão, teve sua competência declinada em favor da Seção Judiciária do Ceará (doc. 01) e deu origem ao processo 0004644-32.2015.4.05.8100, com última movimentação no dia 6/9/2018, segundo resultado da consulta processual.
Quanto à "repropositura" da ação na Seção Judiciária do Maranhão, a Advocacia Geral da União, por meio do Dr. Antônio Ítalo Ribeiro Oliveira, encaminhou e-mail à Seção de Engenharia e Arquitetura deste Tribunal Regional Eleitoral (doc. 03) , demonstrando que os trabalhos ainda estão em fase preliminar de reunião de documentos.
5.3.	Compulsando os autos, verificou-se que a decisão judicial que declinou da competência do juizado da Seção Judiciária do Maranhão encontra-se à peça 12, p. 4.
5.4.	À peça 12, p. 5, consta extrato da movimentação do processo 0004644-32.2015.4.05.8100, de 12/9/2018.
5.4.1.	O supracitado processo diz respeito à Ação Ordinária, localizada na 3ª Vara Federal, cujo autor é a União Federal e réu a Macrobase Engenharia Comércio e Serviços Ltda., que tem como objeto a indenização por dano material - Responsabilidade Civil, onde se requer "condenar a requerida na obrigação de pagar os custos de contratação da empresa, reparação de custos" (peça 12, p. 5) .
5.4.2.	No dia 12/9/2018, o Sr. Antônio Ítalo Ribeiro Oliveira, Advogado da União, informou ao Sr. Fitene Caldas Marques, Analista Judiciário da Seção de Engenharia e Arquitetura do TRE-MA, o seguinte (peça 12, p. 6) , no que diz respeito à "repropositura" da ação:
A repropositura da ação depende da reunião dos documentos indispensáveis à comprovação dos danos causados ao erário, a fim de que haja plena compreensão da lide pelo Poder Judiciário.
Dessa forma, solicitamos as seguintes providências preliminares:
1. Reportando-me ao levantamento parcial de danos ao erário, o item "a" da resposta ao questionamento 3 da AGU, o TRE/MA aduziu que "De acordo com o despacho da Seção de Engenharia que deu origem ao 6º Termo Aditivo ao contrato (Arquivo anexo: "cálculo de aditivo SENAR.pdf") , o prejuízo diretamente quantificado em virtude erros, para mais e para menos, na elaboração da planilha orçamentária da obra, que é de responsabilidade da R2FC, foi de R$ 196.652,25. Porém, consta no arquivo que o aumento do valor do contrato foi de RS 151.528,36, resultante da diferença entre acréscimos e decréscimos, sendo pertinente novos esclarecimentos sobre esta divergência pelo TRE/MA e se estes valores oriundos de falhas no orçamento-base foram efetivamente gastos pelo Tribunal.
2. Tendo em vista a necessidade de organização dos documentos a serem protocolados na Justiça Federal, solicitamos o envio de cópia em arquivo pdf, em ordem cronológica, dos contratos firmados pelo TRE/MA com as empresas R2FC ENGENHARIA, CONCRETO ENGENHARIA e MACROBASE ENGENHARIA, incluindo-se os respectivos aditivos contratuais.
3. Tendo em vista a necessidade de organização dos documentos a serem protocolados na Justiça Federal, solicitamos o envio de cópia em arquivo pdf, em ordem cronológica, dos contratos firmados e respectivos comprovantes de pagamentos das empresas citadas na tabela "LEVANTAMENTO ESTIMADO DE DANOS AO ERÁRIO - DESPESAS PAGAS", a fim de comprovar os danos.
5.4.3.	A planilha com o levantamento estimado de danos ao erário encontra-se à peça 12, p. 8-9, na qual constam pagamentos realizados entre o período de agosto de 2012 a maio de 2018, no valor de R$ 2.900.515,27 e despesas estimadas do exercício de 2018 que alcançam R$ 2.159.332,37, perfazendo um montante de R$ 5.059.847,64.
5.4.4.	Em consulta à base de dados da Justiça Federal dos estados do Maranhão e do Ceará, em 6/5/2019, constatou-se que os processos 0045050-51.2014.4.01.3700 e 0004644-32.2015.4.05.8100 foram arquivados, conforme extrato constante às peças 16 e 17.
5.4.5.	Tendo em vista (1) que a determinação monitorada neste item foi no sentido de que o TRE-MA acompanhasse o deslinde da ação de ressarcimento proposta pela AGU acerca dos prejuízos já incorridos relativos aos defeitos construtivos do Fórum Eleitoral de São Luís/MA, especialmente considerando as últimas decisões judiciais sobre a matéria no âmbito do Tribunal Regional Federal, Seções Judiciárias do Maranhão e do Ceará (Processos 0045050-51.2014.4.01.3700 e 0004644-32.2015.4.05.8100) e (2) que os mencionados processos foram arquivados pelo Poder Judiciário, conclui-se que o grau de atendimento do item 1.7.1 do Acórdão 1751/2017-TCU-Plenário, Relator José Múcio Monteiro) classifica-se como "não mais aplicável", considerando o disposto no item 32.5.6 do Anexo à Portaria-Segecex-TCU 27/2009.
6.	Item 1.7.2. acione a garantia contratual da obra, se ainda não o fez e se ainda houver.
6.1.	Em relação ao item 1.7.2 do acórdão aqui em monitoramento, o TRE-MA informou que a validade da garantia contratual (fiança bancária) expirou em 6/1/2011 (peça 2, p. 1) .
6.1.1.	As cartas de fiança encontram-se à peça 2, p. 3-6.
6.1.2.	Aquele Regional informou também que o recebimento provisório da obra se deu em 27/8/2010, que o recebimento definitivo ocorreu em 25/7/2011 e que o Fórum Eleitoral foi inaugurado em 4/12/2009 (peça 1, p. 1 do TC Processo 020.633/2015-7) .
6.1.3.	Justificou que não foi possível acionar a garantia contratual, uma vez que os vícios ocultos não tinham se manifestado quando do seu prazo final, 6/1/2011 (peça 4, p. 81 do TC Processo 020.633/2015-7) .
6.2.	Tendo em vista a informação do TRE-MA de que as garantias contratuais expiraram em 6/1/2011 sem que tenham sido acionadas, conclui-se que o grau de atendimento do item 1.7.2 do Acórdão 1751/2017-TCU-Plenário, Relator José Múcio Monteiro classifica-se como "não mais aplicável", considerando o disposto no item 32.5.6 do Anexo à Portaria-Segecex-TCU 27/2009.
7.	Item 1.7.3. proceda à devida apuração das responsabilidades administrativas relativas aos problemas construtivos do Fórum Eleitoral de São Luís/MA, considerando: (i) os termos do contrato para execução da obra e eventuais outros contratos correlacionados; (ii) a responsabilidade do projetista, de agentes públicos que anuíram, receberam ou aprovaram o projeto (conforme art. 7º, § 2º, inciso I, da Lei 8.666/1993) , de fiscais da obra e das executoras.
7.1.	Em relação a este item do acórdão, o TRE-MA informou que instaurou e concluiu sindicância para apuração de responsabilidades administrativas (peça 2, p. 1-2) .
7.1.1.	O relatório conclusivo da comissão permanente de sindicância e processo administrativo disciplinar, datado de 28/7/2016, encontra-se à peça 2, p 47-58.
7.1.2.	Vale mencionar que a comissão concluiu pelo arquivamento do processo, por não haver elementos fáticos suficientes para a definição de autoria, nos seguintes termos (peça 2, p. 57-58) 
Por derradeiro, esta Comissão destaca, após intensa e criteriosa análise de que não foram vislumbradas responsabilidades funcionais e administrativas de nenhum servidor do órgão que recomendem a abertura de um processo administrativo disciplinar e a aplicação de penalidades. Não ficou demonstrado nenhum vício de arbitrariedade, tampouco de ilegalidade, nem procedimento desidioso por parte de qualquer dos servidores que atuaram na fiscalização.
De todo o exposto, a Comissão apurou que a inépcia das contratadas deflagrou os diversos problemas que surgiram na edificação, objeto de tantas inconsistências, desde a elaboração do projeto de engenharia, na concepção estrutural do projeto de construção, quanto nos problemas que foram observados nas etapas de execução da obra.
Assim com finalidade de implementar melhorias nos processos de construção deste órgão apresentamos neste relatório de apuração providências, como também, recomendações e rotinas a esta Administração, objetivando uma melhor gestão dos trabalhos relacionados à matéria, com vistas a subsidiar futuras contratações concernentes à construção de obras de grande porte, ao mesmo tempo buscando afastar eventuais prejuízos ao Erário.
Por conseguinte, considerando as provas colacionadas aos autos, a Comissão concluiu pelo arquivamento do processo, nos termos do artigo 145 da Lei n°. 8.112, de 11 de dezembro de 1990, por não haver elementos fáticos suficientes para a definição de autoria, sem prejuízo das sugestões ora propostas a esta Administração.
7.2.	Compulsando o relatório supracitado, verificou-se que a comissão de sindicância reconheceu que a Administração teve a oportunidade de aplicar sanções previstas em contrato, à empresa Macrobase, durante o período de cobertura contratual, mas não esclareceu os motivos pelos quais não o fez, conforme excerto colacionado abaixo (peça 2, p. 55) :
Impõe-se, ressaltar, sobretudo levando em conta tantas intercorrências da empresa MACROBASE que a Administração teve a prerrogativa de aplicar sanções com maior rigor, motivos, para tanto, não faltaram, em que possam, todavia, ter pesado os argumentos de que esta empresa não tenha corroborado para as deficiências detectadas na concepção do projeto e tido acesso em tempo hábil às informações e detalhamentos imputados a este Tribunal para dar continuidade à obra, utilizados, muitas vezes, como justificativas para pleitear a prorrogação dos trabalhos.
7.3.	Há outro ponto do já mencionado relatório que a comissão de sindicância afirmou que o projeto e orçamento elaborados pela empresa R2FC estavam eivados de falhas que resultaram em prejuízos financeiros ao erário (peça 2, p. 55) :
Neste ponto, registre-se, que a reformulação decorreu de falhas ocorridas na concepção do projeto e de orçamento a cargo da empresa R2FC que resultaram em problemas e prejuízos financeiros acarreados a esta Administração e sentidos até os dias atuais, tudo em função de um planejamento deficiente efetuado pela referida empresa, desta feita, esta Comissão reforça a providência, caso não houver, de se cobrar a responsabilização da R2FC por suas ações e omissões atinentes à Concorrência n° 07/2007 e ao Contrato n° 03/2007.
7.4.	Vale matizar que há uma diferença em apurar responsabilidades administrativas de servidores públicos, cujo instituto é a sindicância, e apurar responsabilidades administrativas com o fim de reparar possíveis prejuízos ao erário.
7.5.	Da leitura do item do acórdão em monitoramento entendemos que a sua finalidade é alcançar a recuperação de possíveis prejuízos causados à União, antes da instauração da tomada de contas especial, principalmente porque este Tribunal não tem competência para determinar diretamente a instauração ou para controlar resultados de sindicâncias ou de procedimentos administrativos disciplinares, conforme Acórdão 2906/2009-TCU-Plenário, Relator Raimundo Carreiro:
9.1. conhecer dos Embargos de Declaração para, no mérito, dar-lhes provimento parcial, alterando-se parte da ementa do Acórdão 495/2008-TCU-Plenário, na forma indicada a seguir:
 (...) 
Não é competente o Tribunal de Contas da União, jurisdição constitucional especializada, para determinar diretamente a instauração ou para controlar resultados de sindicâncias ou de procedimentos administrativos disciplinares, porquanto tais poderes não se subsumem às competências constitucionais e legais de que é detentor. A omissão ilegal da autoridade competente resolve-se no âmbito da própria Administração ou no Judiciário. (alterado) 
O Tribunal de Contas da União pode determinar à autoridade administrativa que apure indícios de irregularidades cuja fiscalização esteja prevista nas competências desta Corte. (acrescido) 
 (...)	
7.6.	Diante do exposto acima, conclui-se que o TRE-MA instaurou processo de sindicância para apurar responsabilidades funcionais de seus servidores, carecendo de uma análise mais aprofundada com o fim de esgotar as medidas administrativas previstas no art. 3° da IN-TCU 71/2012.
7.6.1.	Nesse caso, como a administração não logrou obter êxito (elidir o dano ou caracterizá-lo adequadamente) no processo administrativo analisado neste item, deverá instaurar a devida TCE, na forma da IN-TCU 71/2012 e do item 1.7.8 do Acórdão 1751/2017-TCU-Plenário, Relator José Múcio Monteiro:
1.7.8. caso não logre êxito em obter o ressarcimento do dano ao erário verificado, mediante procedimento administrativo instaurado em face dos responsáveis identificados, no qual seja assegurado o contraditório e a ampla defesa, instaure a devida tomada de contas especial, encaminhando-a a este Tribunal para julgamento;
7.7.	Tendo em vista que o TRE-MA instaurou e concluiu sindicância para apuração de responsabilidades administrativas mas não logrou elidir o dano ou caracterizá-lo adequadamente, conclui-se que o grau de atendimento da determinação do item 1.7.3 do Acórdão 1751/2017-TCU-Plenário, Relator José Múcio Monteiro, classifica-se como "parcialmente cumprida", considerando o disposto no item 32.5.4 do Anexo à Portaria-Segecex-TCU 27/2009.
8.	Item 1.7.4. considere que o valor do dano ao erário no caso concreto deverá abarcar todas as despesas incorridas com o reparo e reforço da estrutura do prédio, além dos custos envolvidos na elaboração do parecer de engenharia, assim como os valores dispendidos com a continuidade dos serviços públicos prestados, a exemplo de aluguéis de outros imóveis.
8.1.	Em relação a este item em monitoramento, o TRE-MA informou que ainda não calculou o valor total do dano, pelos motivos transcritos abaixo (peça 12, p. 2) : 
Ainda não há previsão do valor final de danos ao erário, pois as ações de reforço estrutural e reforma do Fórum Eleitoral de São Luis estão sendo executadas em fases, em virtude das limitações financeiras impostas pela Emenda Constitucional 95/2016. De acordo com o cronograma de obra, a estimativa de sua conclusão é o ano de 2022. Até o mês de julho/2018, foram gastos R$ 2.900.515,27 (dois milhões novecentos mil quinhentos e quinze reais e vinte e sete centavos) na reforma do Fórum e despesas relacionadas, tais como aluguel de funcionamento do fórum eleitoral, conforme apresentado em planilha.
8.2.	Tendo em vista que o TRE-MA informou que até julho de 2018 o dano ao erário alcançou um montante de R$ 2.900.515,27 "na reforma do Fórum e despesas relacionadas, tais como aluguel de funcionamento do fórum eleitoral", e que o prejuízo oriundo do "fato principal" pode perdurar até 2022, conclui-se que o grau de atendimento da determinação do item 1.7.3 do Acórdão 1751/2017-TCU-Plenário, Relator José Múcio Monteiro classifica-se como "parcialmente cumprida", considerando o disposto no item 32.5.4 do Anexo à Portaria-Segecex-TCU 27/2009.
9.	Item 1.7.5. avalie e, se for o caso, faça as gestões necessárias junto à Advocacia-Geral da União para que a ação judicial em curso incorpore as conclusões acerca da responsabilização e da quantificação do prejuízo, consoante alíneas retro.
9.1.	No que diz respeito a este item em monitoramento, na instrução constante à peça 7, p. 5, foi feita uma análise preliminar deste ponto, nos seguintes termos:
30. No que tange ao item 1.7.5, o TRE-MA aduziu que a AGU foi cientificada sobre a responsabilização e a quantificação do débito apurado, juntando como evidência cópia dos ofícios correspondentes (peça 24, p. 2 e 60-65 - dos ofícios mencionados pelo TRE-MA, o da página 63-65 não foi direcionado à AGU, mas sim à Procuradoria da República) .
31. Posteriormente, colhe-se do documento à peça 28, p. 58, datado de 25/4/2018, que:
Em atendimento ao item 1.7.5 do referido Acórdão, que trata da prestação de informações a Advocacia Geral da União - AGU informamos também que foram enviadas cópias de documentos por correio eletrônico (DOC PAD N° 39647/2018) , e mantidos contatos telefônicos com a Advogada da União Keila Pereira Néri para fins de instrução processual e outros esclarecimentos necessários.
32. Desse modo, face às evidências de que está sendo cumprido o referido item do acórdão em foco, entende-se desnecessário propor medidas adicionais nesta oportunidade.
9.2.	Ocorre que, conforme mencionado nos itens 5.4.4. e 5.4.5. da presente instrução, em consulta à base de dados da Justiça Federal dos estados do Maranhão e do Ceará, em 6/5/2019, constatou-se que os processos (Processos 0045050-51.2014.4.01.3700 e 0004644-32.2015.4.05.8100) foram arquivados, conforme extrato constante às peças 16 e 17.
9.3.	Tendo em vista (1) que a determinação monitorada neste item foi no sentido de que o TRE-MA avaliasse e, se fosse o caso, fizesse as gestões necessárias junto à Advocacia-Geral da União para que a ação judicial (Processos 0045050-51.2014.4.01.3700 e 0004644-32.2015.4.05.8100) incorporasse as conclusões acerca da responsabilização e da quantificação do prejuízo, consoante item 1.7.4.e (2) que os mencionados processos foram arquivados pelo Poder Judiciário, conclui-se que o grau de atendimento do item 1.7.5 do Acórdão 1751/2017-TCU-Plenário, Relator José Múcio Monteiro) classifica-se como "não mais aplicável", considerando o disposto no item 32.5.6 do Anexo à Portaria-Segecex-TCU 27/2009.
10.	Item 1.7.6. assegure a independência da comissão que realizará as apurações administrativas citadas, levando em conta, entre outros fatores, a necessária participação, em sua constituição, de servidores do controle interno do órgão, da Seção de Engenharia e Arquitetura e da Direção-Geral e, por outro lado, que não devem integrá-la servidores que, direta ou indiretamente, participaram dos atos que serão investigados.
10.1.	No que diz respeito a este item do monitoramento, o TRE-MA informou que a comissão investigativa para apurar a quantificação do prejuízo ao erário foi instituída pela Portaria-TRE-MA 151/2018 e composta por servidores lotados na Diretoria-Geral, do Controle Interno e da Seção de Engenharia e Arquitetura, em obediência ao disposto no item 1.7.6 do acórdão (peça 12, p. 2) .
10.2.	Acrescentou que a comissão de sindicância foi composta por servidores que não estavam envolvidos com o processo de construção do Fórum (peça 12, p. 2) .
10.3.	O processo administrativo a que se refere o TRE-MA diz respeito à comissão de sindicância, instaurada nos termos do art. 143 da Lei 8.112/1990 (peça 12, p. 13) .
10.4.	Ocorre que, conforme já mencionado nos itens 7.4 a 7.6.1 da presente instrução, a comissão a que se refere o acórdão não se trata de Comissão de Sindicância, mas de comissão para adotar medidas administrativas referentes ao art. 3º da IN-TCU 71/2012.
10.5.	Vale acrescentar que na diligência feita ao TRE-MA solicitaram-se elementos comprobatórios de que houve processo administrativo para apuração de responsabilidade da contratada, com aplicação de penalidade (peça 7, p. 6-7) .
10.6.	Em atenção ao solicitado, o TRE-MA confirmou que o processo administrativo aberto por aquele Regional diz respeito a processo administrativo instaurado nos termos do art. 143 da Lei 8.112/1990 (peça 12, p. 2) .
10.7.	Acrescentou que houve a aplicação de penalidade de multa à empresa Macrobase Engenharia, mas que esse fato ocorreu no âmbito do processo de contratação (Contrato 18.871/2007, valor da multa R$ 29.331,03) , em virtude de atraso na conclusão da obra (peça 12, p. 2) .
10.8.	Diante do exposto, considerando os elementos constantes nos autos, conclui-se que o TRE-MA não instaurou processo administrativo para esgotar as medidas administrativas previstas no art. 3° da IN-TCU 71/2012, que é o objetivo do comando aqui em monitoramento, e, em seu lugar, criou uma comissão de sindicância para apurar as responsabilidades de seus servidores.
10.9.	Tendo em vista que o TRE-MA informou que a comissão investigativa foi composta por servidores dos setores indicados pela decisão do Tribunal e que eles não atuaram no processo de construção do Fórum; que constatamos que a comissão não teve como objetivo esgotar as medidas administrativas previstas no art. 3° da IN-TCU 71/2012 (que é o objetivo do comando aqui em monitoramento) , mas apurar as responsabilidades de seus servidores, conclui-se que o grau de atendimento do item 1.7.6 do Acórdão 1751/2017-TCU-Plenário, Relator José Múcio Monteiro classifica-se como "parcialmente cumprida", considerando o disposto no item 32.5.4 do Anexo à Portaria-Segecex-TCU 27/2009.
11.	Item 1.7.7. apresente ao TCU, no prazo de cento e oitenta dias, os resultados da aludida apuração, acompanhados de cópia integral do processo administrativo correspondente, bem como das avaliações acima determinadas.
11.1.	No que diz respeito a este item, o TRE-MA informou que apurou a responsabilidade administrativa dos seus servidores, no coso em questão, no âmbito do Processo-TRE-MA 437/2014 (peça 12, p. 2) .
11.2.	A cópia do referido processo encontra-se às peças 13 e 14.
11.3.	A comissão sindicante concluiu que não há elementos fáticos suficientes para a definição de autoria e, ademais, fez a seguinte proposta à presidência (peça: 14, p. 128) :
A aludida Comissão Sindicante propõe, ainda, providências a serem adotadas para o aprimoramento das rotinas futuras no que tange à contratação de obras e serviços de engenharia de grande porte para o tipo melhor técnica ou técnica e preço, salientando que, o critério de seleção de propostas baseadas no menor preço nem sempre apresenta a proposta mais vantajosa para a Administração, a qualidade do serviço e a reputação do contratado devem ser levados em referência e não somente o aspecto econômico mais favorável.
11.4.	A conclusão da comissão e a proposta foram acatadas pelo Presidente do TRE-MA, em 16/9/2016 (peça 14, p. 128-130) .
11.5.	Conforme já mencionado alhures, considerando os elementos constantes nos autos, conclui-se que o TRE-MA não instaurou processo administrativo para esgotar as medidas administrativas previstas no art. 3° da IN-TCU 71/2012, que é o objetivo do comando aqui em monitoramento, e, em seu lugar, criou uma comissão de sindicância para apurar as responsabilidades de seus servidores.
11.6.	Diante do exposto, ainda que o TRE-MA tenha apresentado o resultado da comissão de sindicância, acolhida pela presidência daquele Regional Eleitoral, e tenha encaminhado a cópia integral do Processo-TRE-MA 437/2014, tendo em vista que a comissão não teve como objetivo esgotar as medidas administrativas previstas no art. 3° da IN-TCU 71/2012, que é o objetivo dos comandos aqui em monitoramento, e, em seu lugar, criou uma comissão de sindicância para apurar as responsabilidades de seus servidores, conclui-se que o grau de atendimento do item 1.7.6 do Acórdão 1751/2017-TCU-Plenário, Relator José Múcio Monteiro classifica-se como "parcialmente cumprida", considerando o disposto no item 32.5.4 do Anexo à Portaria-Segecex-TCU 27/2009.
12.	Item 1.7.8. caso não logre êxito em obter o ressarcimento do dano ao erário verificado, mediante procedimento administrativo instaurado em face dos responsáveis identificados, no qual seja assegurado o contraditório e a ampla defesa, instaure a devida tomada de contas especial, encaminhando-a a este Tribunal para julgamento.
12.1	Conforme análise constante nos itens de 5 a 11.6 da presente instrução restou demonstrado que o TRE-MA não logrou êxito em obter o ressarcimento do dano ao erário verificado, mediante procedimento administrativo instaurado em face dos responsáveis identificados.
12.2.	Diante disso, resta ao TRE-MA instaurar a devida tomada de contas especial, encaminhando-a a este Tribunal para julgamento, na forma do item 1.7.8 do acórdão aqui em monitoramento.
12.3.	No que diz respeito ao argumento do TRE-MA de que ainda não há previsão quantificar o valor final do dano ao erário, uma vez que as ações de reforço estrutural e reforma do Fórum Eleitoral de São Luis ainda estão em fase de execução, com conclusão estimada para 2022 (peça 12, p. 2) , consideramos suficiente, para sanar esse problema, que aquele Regional Eleitoral instaure uma TCE contemplando os danos causados até o exercício de 2018 e depois instaure outra/outras TCEs contemplando os prejuízos causados ao erário ocorridos entre os exercícios de 2019 até a conclusão do cronograma da obra, podendo elaborar um plano de ação negociado com a SecexAdministração, neste último caso, na forma da Portaria-Segecex 27/2009, tudo com o objetivo de evitar que os responsáveis venham argumentar no futuro que haveria transcorrido um lapso temporal grande o suficiente, entre a data dos fatos e a da sua notificação/citação, e que isso lhe causaria prejuízo ao contraditório e à ampla defesa, o que impossibilitaria a recuperação do valor do desfalque.
12.4.	Tendo em vista que o TRE-MA não logrou êxito em obter o ressarcimento do dano ao erário verificado, mediante procedimento administrativo instaurado em face dos responsáveis identificados, considera-se necessário informar àquele Regional Eleitoral que instaure TCE, em obediência ao item 1.7.8 do Acórdão 1751/2017-TCU-Plenário, Relator José Múcio Monteiro, contemplando os danos causados até o exercício de 2018, no prazo de 180 dias, e depois instaure uma segunda TCE contemplando os prejuízos causados ao erário ocorridos entre os exercícios de 2019 até a conclusão do cronograma da obra, devendo elaborar um plano de ação, neste último caso, e apresenta-lo ao Tribunal, no prazo de 120 dias, contendo no mínimo as ações a serem tomadas para a instauração da segunda tomada de contas especial, os responsáveis pelas ações e os prazos para implementá-las, o qual deverá ser monitorado pela SecexAdministração.
CONCLUSÃO
13.	Após as análises, concluímos, no que diz respeito às determinações contidas no Acórdão 1751/2017-TCU-Plenário, que:
	a) não são mais aplicáveis as contidas no item 1.7.1 (conforme análise constante nos itens de 5 a 5.4.5 da presente instrução) , no item 1.7.2 (conforme análise constante nos itens de 6 a 6.2 da presente instrução) e no item 1.7.5 (conforme análise constante nos itens de 9 a 9.3 da presente instrução) ;
	b) foram parcialmente cumpridas as contidas no item 1.7.3 (conforme análise constante nos itens de 7 a 7.7 da presente instrução) , no item 1.7.4 (conforme análise constante nos itens 8 a 8.2 da presente instrução) , no item 1.7.6 (conforme análise constante nos itens 10 a 10.9) e no item 1.7.7 (conforme análise constante nos itens 11 a 11.6) .
14.	Tendo em vista que o TRE-MA não logrou êxito em obter o ressarcimento do dano ao erário verificado, mediante procedimento administrativo instaurado em face dos responsáveis identificados, considera-se necessário informar àquele Regional Eleitoral que instaure TCE, em obediência ao item 1.7.8 do Acórdão 1751/2017-TCU-Plenário, contemplando os danos causados até o exercício de 2018, no prazo de 180 dias, e depois instaure uma segunda TCE contemplando os prejuízos causados ao erário ocorridos entre os exercícios de 2019 até a conclusão do cronograma da obra, devendo elaborar um plano de ação, neste último caso, apresentando-o ao Tribunal, no prazo de 120 dias, contendo no mínimo as ações a serem tomadas para a instauração da segunda tomada de contas especial, os responsáveis pelas ações e os prazos para implementá-las, o qual deverá ser monitorado pela SecexAdministração (conforme análise constante nos itens 12 a 12.4) .
PROPOSTA DE ENCAMINHAMENTO	
15.	Diante do exposto, submetem-se os autos à consideração superior, propondo:
	a) considerar não mais aplicáveis as determinações contidas nos itens 1.7.1, 1.7.2, 1.7.5 do Acórdão 1751/2017-TCU-Plenário;
	b) considerar parcialmente cumprida as determinações contidas nos itens 1.7.3, 1.7.4, 1.7.6 e 1.7.7 do Acórdão 1751/2017-TCU-Plenário;
	c) informar ao TRE-MA que deve ser instaurada TCE, em obediência ao item 1.7.8 do Acórdão 1751/2017-TCU-Plenário, contemplando os danos causados até o exercício de 2018, no prazo de 180 dias, e instaurar uma segunda TCE contemplando os prejuízos causados ao erário ocorridos entre os exercícios de 2019 até a conclusão do cronograma da obra que está previsto para finalizar em 2022, devendo elaborar um plano de ação, neste último caso, apresentando-o a este Tribunal, no prazo de 120 dias, contendo no mínimo as ações a serem tomadas para a instauração da segunda tomada de contas especial, os responsáveis pelas ações e os prazos para implementá-las, concluí-las e encaminhá-la a esta Corte de Contas, tendo em vista que as medidas administrativas adotadas por aquele Regional Eleitoral não lograram êxito em obter o ressarcimento do dano ao erário verificado, mediante procedimento administrativo instaurado em face dos responsáveis identificados;
	d) determinar a SecexAdministração que monitore o deslinde da determinação do item 1.7.8 do Acórdão 1751/2017-TCU-Plenário, considerando a informação prestada ao TRE-MA constante no item acima;
	e) encaminhar cópia do acórdão que vier a ser proferido ao Tribunal Regional Eleitoral do Maranhão, informando-lhes que seu conteúdo pode ser consultado no endereço www.tcu.gov.br/acordaos e que o inteiro teor dos acórdãos, incluindo os relatórios e os votos, pode ser obtido no dia seguinte ao de sua oficialização.
É o relatório.

não há

Não atuou.

MONITORAMENTO. REPRESENTAÇÃO. CONTRATO DE OBRAS. DEFEITOS CONSTRUTIVOS. ALGUMAS DETERMINAÇÕES NÃO MAIS APLICÁVEIS OU PARCIALMENTE CUMPRIDAS. REITERAÇÃO DE DETERMINAÇÃO COM ASSINATURA DE PRAZO.

MONITORAMENTO (MON)

Secretaria de Controle Externo no Estado do Maranhão (Secex-MA); Secretaria de Controle Externo da Administração do Estado (SecexAdmin).

Atuo nos autos por força do art. 152 do Regimento Interno.	
Trata-se de monitoramento do Acórdão 1751/2017-TCU-Plenário, relator o Ministro José Múcio Monteiro, que apreciou representação sobre possíveis irregularidades ocorridas na construção do Fórum Eleitoral de São Luís, no âmbito do TC Processo 020.633/2015-7.
As determinações monitoradas são as que se seguem.
1.7. Determinar ao Tribunal Regional Eleitoral do Maranhão que:
1.7.1. acompanhe o deslinde da ação de ressarcimento proposta pela Advocacia-Geral da União acerca dos prejuízos já incorridos relativos aos defeitos construtivos do Fórum Eleitoral de São Luís/MA, especialmente considerando as últimas decisões judiciais sobre a matéria no âmbito do Tribunal Regional Federal, Seções Judiciárias do Maranhão e do Ceará (Processos 0045050-51.2014.4.01.3700 e 0004644-32.2015.4.05.8100) ;
1.7.2. acione a garantia contratual da obra, se ainda não o fez e se ainda houver;
1.7.3. proceda à devida apuração das responsabilidades administrativas relativas aos problemas construtivos do Fórum Eleitoral de São Luís/MA, considerando: (i) os termos do contrato para execução da obra e eventuais outros contratos correlacionados; (ii) a responsabilidade do projetista, de agentes públicos que anuíram, receberam ou aprovaram o projeto (cf. art. 7º, § 2º, inciso I, da Lei 8.666/1993) , de fiscais da obra e das executoras;
1.7.4. considere que o valor do dano ao erário no caso concreto deverá abarcar todas as despesas incorridas com o reparo e reforço da estrutura do prédio, além dos custos envolvidos na elaboração do parecer de engenharia, assim como os valores dispendidos com a continuidade dos serviços públicos prestados, a exemplo de alugueis de outros imóveis;
1.7.5. avalie e, se for o caso, faça as gestões necessárias junto à Advocacia-Geral da União para que a ação judicial em curso incorpore as conclusões acerca da responsabilização e da quantificação do prejuízo, consoante alíneas retro;
1.7.6. assegure a independência da comissão que realizará as apurações administrativas citadas, levando em conta, entre outros fatores, a necessária participação, em sua constituição, de servidores do controle interno do órgão, da Seção de Engenharia e Arquitetura e da Direção-Geral e, por outro lado, que não devem integrá-la servidores que, direta ou indiretamente, participaram dos atos que serão investigados;
1.7.7. apresente ao TCU, no prazo de cento e oitenta dias, os resultados da aludida apuração, acompanhados de cópia integral do processo administrativo correspondente, bem como das avaliações acima determinadas;
1.7.8. caso não logre êxito em obter o ressarcimento do dano ao erário verificado, mediante procedimento administrativo instaurado em face dos responsáveis identificados, no qual seja assegurado o contraditório e a ampla defesa, instaure a devida tomada de contas especial, encaminhando-a a este Tribunal para julgamento;
1.8. Determinar à Secex/MA que promova o monitoramento das determinações acima em processo específico ou no âmbito da prestação de contas anual do Tribunal Regional Eleitoral do Maranhão.
A Secretaria de Controle Externo no Estado do Maranhão (Secex-MA) examinou inicialmente a matéria e, considerados os documentos recebidos em função da decisão, entendeu pertinente realizar diligência para coleta de informações adicionais. As respostas foram examinadas pela Secretaria de Controle Externo da Administração do Estado (SecexAdmin) , conforme se segue.
2. Não são mais aplicáveis as determinações contidas nos itens 1.7.1, 1.7.2 e 1.7.5, porque:
1. itens 1.7.1 e 1.7.5 - houve o arquivamento da ação mencionada nesses itens e também da ação que a sucedeu em razão da declinação de competência da seção judiciária original para uma segunda seção judiciária;
1. item 1.7.2 - a garantia contratual expirou antes que os vícios da obra se tivessem manifestado.
2. Os itens 1.7.3, 1.7.4, 1.7.6 e 1.7.7 foram parcialmente cumpridos, porque:
2. item 1.7.3 - a investigação instaurada pelo órgão não elidiu o dano nem o caracterizou adequadamente, pois não foi este o fim da sindicância instaurada, a qual não esgotou as medidas administrativas previstas no art. 3º da IN nº 71/2012 (o dispositivo determina que, antes da instauração da tomada de contas especial, a autoridade competente deve adotar medidas administrativas para caracterização ou elisão do dano) ;
2. item 1.7.4 - apenas parte do dano foi quantificado - R$ 2.900.515,27, decorrentes de reforma realizada -, haja vista que o órgão não informou a estimativa para os gastos com reforma, executada em fases, depois de julho de 2018;
2.  item 1.7.6 - a apuração administrativa realizada não teve como objetivo a adoção das medidas previstas no art. 3º da IN nº  71/2012, assim, em que pese a comissão de sindicância ter sido definida dentro dos parâmetros determinados neste item do acórdão, não é possível considerar totalmente cumprida a determinação; 
2. item 1.7.7 - os resultados da apuração apresentados dizem respeito à sindicância realizada e não às medidas previstas no art. 3º da IN nº 71/2012
2. O item 1.7.8 está pendente de cumprimento, pois não foi obtido ressarcimento do dano, nem foi instaurada tomada de contas especial. O órgão argumentou que não é possível quantificar o valor final do prejuízo, tendo em vista que as ações de reforço estrutural e reforma do Fórum Eleitoral de São Luís ainda estão sendo executadas, em fases, com conclusão estimada para 2022.
A unidade técnica então propôs i) considerar não mais aplicáveis as determinações contidas nos itens 1.7.1, 1.7.2, 1.7.5 do acórdão; ii) considerar parcialmente cumpridas as determinações contidas nos itens 1.7.3, 1.7.4, 1.7.6 e 1.7.7 do acórdão; iii) fixar o prazo de 180 dias para que o TRE-MA instaure TCE que contemple os danos já conhecidos; e iv) quanto ao restante do débito, determinar que o órgão instaure tempestivamente outra TCE, devendo apresentar, em 120 dias, plano de ação para o cumprimento da determinação. Justificou a proposta de desmembramento da TCE cabível com o argumento de que a demora na cobrança do débito poderia ensejar que os responsáveis viessem a alegar, posteriormente, prejuízo ao contraditório e à ampla defesa, o que impossibilitaria a recuperação do valor do desfalque.
Acolho em essência a proposta da unidade técnica, apenas com ajustes de redação dos dispositivos do acórdão. 
Por fim, registro que deve ser dada ciência do acórdão que vier a ser proferido, e do relatório e do voto que o informarem, à Procuradoria da República no Maranhão, em atenção ao pedido de informações acerca do cumprimento do acórdão ora monitorado emitido pelo Procurador da República Thiago Ferreira de Oliveira (TC Processo 041.210/2018-2, peça 1) .
Ante o exposto, VOTO por que o Tribunal adote a minuta de acórdão que ora submeto à apreciação deste Colegiado.
TCU, Sala das Sessões Ministro Luciano Brandão Alves de Souza, em 5 de fevereiro de 2020.
RAIMUNDO CARREIRO 
Relator